臺灣高雄地方法院刑事判決　　　　　　　　　　　　九十二年度訴字第一三四七號
　　公　訴　人　臺灣高雄地方法院檢察署檢察官
　　被　　　告　乙○○
　　指定辯護人　本院公設辯護人　戊○○
右列被告因強盜案件，經檢察官提起公訴（九十二年度偵字第六二三二號），本院判
決如左：
    主  文
乙○○共同以強暴之方法，剝奪人之行動自由，處有期徒刑陸月，如易科罰金，以
佰元折算壹日。西瓜刀壹把及膠帶貳段，均沒收。
    事  實
一、呂韜（另經臺灣高雄地方法院檢察署檢察官以九十二年度偵緝字第一九九八號為
    不起訴處分，並經台灣高等法院高雄分院檢察署檢察官以九十三上職議字第二二
    一號駁回再議確定），因與鄰居丙○○相處不睦，遂提議由友人乙○○、黃金剛
    （另經檢察官通緝中）及黃金昌綽號「阿麗」之年約四十歲、真實姓名不詳之成
    年女友代其教訓丙○○，於民國九十二年二月二十一日上午九時三十分許，由乙○○駕駛車牌號碼為Ｗ四—六四六七號淡藍色寶獅牌箱型車，搭載呂韜、黃金剛
    及該綽號「阿麗」之女子，至高雄市前鎮區○○○街一九三巷十八號呂韜住家大
    樓，呂韜先行上樓返回其住處，乙○○則該車輛停放至距前開大樓後方不遠處之
    瑞泰街與瑞福街口之某不知名廟宇邊，再返回上開呂韜住家大樓地下室停車場與
    留在該處之黃金剛及綽號「阿麗」之女子會合，三人遂在該地下室停車場之電梯
    口埋伏守候，嗣丙○○由該大樓五樓乘坐電梯至地下室時，該「阿麗」之女子即
    上前以丙○○害她女兒吸毒，要將丙○○帶至派出所為藉口，欲強行押走丙○○
    ，丙○○見情況有異，予以拒絕，並悄然將汽車鑰匙及汽車防盜器握於拳中，黃
    金剛竟逕自搜索丙○○之口袋拿取鑰匙一串，另以預藏之西瓜刀抵住丙○○後背
    ，前往丙○○之賓士休旅車停車處欲開啟車門，而乙○○則與「阿麗」負責控制
    丙○○之行動，並且已預藏之膠布將丙○○之嘴巴封住並綑綁雙手，而以強暴之
    方式剝奪丙○○之行動自由，然因黃金剛取得之該串鑰匙非丙○○汽車鑰匙，而
    遲遲無開啟車門，適丙○○聽見停車場入口處車道有車輛經過之聲音，乃掙脫綑
    綁之膠帶呼救，並向地下室之車道出口逃脫，惟由黃金剛及乙○○追回並押至車
    門旁，丙○○極力掙扎中，觸及手中所握之汽車防盜器，汽車警報頓時大響，乙○○、黃金剛及「阿麗」恐事跡敗露乃逃離現場，丙○○趁機遂沿地下室車道出
    口逃跑至山東街一九三巷喊叫「強盜」，並向圍觀路人指出其所見乙○○與黃金
    剛二人逃離方向，適有在附近工作之丁○○及另一名不詳年籍姓名之路人目擊，
    丁○○立即騎乘機車附載該名路人，尾隨乙○○與黃金剛，而追趕至上開廟宇邊
    之乙○○停車處，乙○○見狀即先上車駕駛發動該車牌號碼Ｗ四—六四六七號汽
    車，黃金剛則持西瓜刀揮舞，丁○○二人見狀不敢靠近，乙○○即駕駛上開車輛
    搭載黃金剛逃離現場。嗣丁○○記下車牌號碼報警，事後經警循線查訪後，始於
    同年三月十七日二十三時許，在高雄縣岡山鎮○○路寶公橋旁工寮逮捕乙○○到
    案。
二、案經高雄市政府警察局前鎮移送臺灣高雄地方法院檢察署檢察官偵查起訴。
    理  由
一、本件訊之被告乙○○固不否認於右述時地，駕駛車牌號碼Ｗ四—六四六七號淡藍
    色寶獅牌箱型車，搭載呂韜、黃金剛及其女友「阿麗」，至高雄市前鎮區○○○
    街九三巷十八號，並駕駛前開車輛搭載黃金剛離開現場之事實，惟辯稱：「當天
    我載呂韜、黃金剛及其女友「阿麗」至高雄市前鎮區○○○街九三巷十巷十八號
    ，呂韜、黃金剛及「阿麗」先下車，我則到附近廟旁停車，我走回呂韜住處大樓
    地下室停車場，從地下室車道下來，就看到黃金剛與「阿麗」和丙○○拉扯，互
    罵，丙○○沿車道跑上去，並喊強盜，黃金剛與「阿麗」則往反方向跑掉，我就
    再沿車道轉身回去開車，嗣黃金剛與其女友上車，我就開車離去」，等語：
  (一)按被告以外之人於審判外之言詞或書面陳述，除法律有規定者外，不得作為證據
    。被告以外之人於檢察事務官、司法警察官或司法警察調查中所為之陳述，與審
    判中不符時，其先前之陳述具有較可信之特別情況，且為證明犯罪事實存否所必
    要者，得為證據，刑事訴訟法第一百五十九條第一項、第一百五十九條之二分別
    定有明文。而所謂具有較可信之特別情況，係指證人於法院審判階段是否受到被
    告或被害人之外力干擾、威嚇或利誘，以判斷何者較自然可信。被告抗辯證人丙○○、證人丁○○於警詢中證述之證據能力，經查：證人丙○○於九十二年三月
    十八日第二次警詢中業明確指認被告乙○○是在場之二名男性歹徒之一，證人丙○○指認被告，係在其與歹徒面對面接觸，且於離案發時間最接近、記憶亦最鮮
    明之時所為指認，參以證人丁○○證述：伊當時因見丙○○自地下室停車場奔出
    喊救命搶劫，並指向二名男性歹徒逃逸方向，遂與另一名路人一起追趕歹徒至廟
    邊，見一名歹徒坐上駕駛座發動Ｗ四—六四六七號之車輛，載另一名持刀歹徒離
    去等語，而被告亦不否認其確實駕駛Ｗ四—六四六七號車輛載送黃金剛離去，是
    堪認證人林文佑於第二次警詢中所為指認顯屬真實。至證人丙○○於本院審理中
    雖表示無法確認被告乙○○是否為案發當日在地下室之強押其去開車之二名男性
    歹徒之一，且稱前開警詢時即未確認被告乙○○為犯案歹徒等語，然證人丙○○
    係在自家住處下遭被告乙○○等人綑綁強押，於第一次警詢中甚且不敢指訴被告
    等之犯行，於第二次警詢指認被告乙○○後，更表示心中害怕遭報復，是證人丙○○顯因懼遭報復，於本院審理中不敢再為指認，本院認證人林文佑於第二次警
    詢中之陳述顯較可信，且為證明犯罪事實存否所必要者，自有證據能力。又證人
    丁○○於警詢中之證述為審判外之陳述，且證人丁○○於警詢及本院審理中雖就
    能否指認被告一節有所出入，然證人丁○○於警詢中指認被告為持刀揮舞之歹徒
    應非事實（詳如後述），且證人丁○○於本院審理中亦證述其追趕歹徒時，因歹
    徒持刀揮舞，未見歹徒正面等語，是本院認證人丁○○於警詢所為證述，尚不具
    特別可信情況之刑事訴訟法第一百五十九條之二之例外情形，且亦不符合刑事訴
    訟法第一百五十九條之三之例外規定，自不具證據能力。至被告抗辯於九十二年
    三月十七日二十三時三十分在高雄市警察局前鎮分局刑事組警詢中供述不具證據
    能力，因本院不採用被告警詢中之陳述為證據，故無斟酌該份警詢筆錄有無證據
    能力之必要。
  (二)被告上開犯罪事實，業據證人即被害人丙○○指訴甚詳，核與證人丁○○在偵查
    及本院審理中證稱：「我於九十二年二月二十一日上午九時三十分，在上班地點
    聽到對面地下停車場有汽車警報器在響，便跑出去查看，看見被害人嘴角流血喊
    叫搶劫，而且向我指二名男子逃逸方向，要我幫他追嫌犯，我與另一名住附近的
    人騎乘機車於後追趕，等追到瑞泰街與瑞福街口旁巷子，便看見二名男子，一名
    男子開駕駛座車門在發動汽車，另一名男子欲上車，這名欲上車之男子拿出一把
    西瓜刀向我們揮舞，我們不敢太靠近，便記下這二名男子所駕駛之車牌號碼提供
    警方」等語大致相符；加以被告亦坦承其案發當日確實曾駕駛友人邱東強所有之
    車牌Ｗ四—六四六七號淡藍色寶獅牌廂型車，搭載呂韜、黃金剛及其成年女友「
    阿麗」到案發之地下室停車場，而呂韜上樓後，留下黃金剛及其女友「阿麗」與
    其在地下室會合，及有駕駛上開車牌號碼Ｗ四—六四六七號車輛搭載黃金剛離去
    之情，並有車牌號碼Ｗ四—六四六七號車輛之車籍資料一份在卷可證，已足堪認
    被告確係為綑綁而欲強押證人丙○○上車之三名歹徒之一。又證人丙○○既於偵
    查及本院審理中證稱在現場強取其鑰匙、持刀並持鑰匙前去開啟其所有賓士修旅
    車車門之歹徒為同一男性歹徒，另一男性歹徒則與女性歹徒以膠帶綑綁之方式控
    制其行動；而證人丁○○復證稱其所追趕之二名男性歹徒分別駕駛車牌號碼Ｗ四
    —六四六七號車輛及持刀揮舞，且未見有該二名歹徒有何交換西瓜刀之動作，佐
    以強押證人丙○○之歹徒，係因汽車警報器響起，始匆忙逃逸，隨即為人追趕，
    理應無交換西瓜刀之時間等情，堪認證人丙○○所稱在現場強取其鑰匙、持刀並
    持鑰匙前去開啟其賓士休旅車車門之歹徒應為黃金剛，而以膠帶綑綁而控制丙○○行動之歹徒應為被告乙○○及「阿麗」無疑。
  (三)證人丙○○於偵查及本院審理中就其在地下室遭歹徒二男一女擋住去路，經歹徒
    持刀要脅配合，並持膠帶綑綁，欲搜索其口袋，取其賓士車鑰匙開啟賓士車車門
    而強押其離去，嗣其雖一度掙脫，然又為歹徒押回，掙扎中誤觸汽車警報器，歹
    徒因警報器大響唯恐事跡敗露始逃逸，其因見其中二名男性歹徒之逃離方向，遂
    於向路人求救時同時指出二名歹徒逃逸方向，而路人丁○○等立即代為追趕之案
    發重要經過所供述情節均大致相同，且亦說明其於警詢、偵查中之所以指訴遭強
    盜新台幣（下同）一萬三千元，是因其出門時衣袋內裝有一萬三千元，嗣掙脫歹
    徒控制後，經清點財物，發現一萬三千元憑空消失，因而認係遭歹徒取走，是證
    人丙○○雖就上開二名男性歹徒之行為順序雖稍有不同，應僅係事隔已久，記憶
    模糊所致，至證人丙○○雖於警詢中指訴被告乙○○僅係在一旁接應把風，女性
    歹徒在旁胡言亂語，上述所有行為均係另一名男性歹徒所為等語，惟證人丙○○
    為一成年男子，且在遭綁時亦不停掙扎反抗，則實難想像僅憑一名歹徒除同時開
    啟車門，及控制證人林文佑行動外，仍能順利綑綁並控制住證人丙○○，而在此
    過程中，其餘二名同夥均僅在旁作壁上觀，故而實以證人丙○○於偵查及本院審
    理中所述之歹徒分工犯案經過較為合理。再觀之證人丙○○於第二次警詢面對被
    告乙○○，雖指認被告乙○○，然將整個犯案行為均指向未到場之另名歹徒，而
    僅指訴被告乙○○為把風之人，嗣於偵查及本院審理中，始說明歹徒分工犯案之
    經過，然堅不指認被告乙○○為在場之歹徒之表現，並佐以前述證人丙○○於警
    詢中之供述，及於偵查中說明於案發一個多月以來一直做惡夢等語，足見證人丙○○內心害怕歹徒報復壓力之大，故證人丙○○於警詢當面對指認被告乙○○時
    ，淡化被告乙○○之犯案程度，並在不指認被告乙○○之情形時，始予說明歹徒
    分工犯案經過，應屬情理之常，尚不足動搖證人丙○○指訴之可信度。
  (四)被告雖否認犯行，然被告於偵查中係先後辯稱：「被害人是呂韜之鄰居，經常調
    戲呂之太太，呂韜叫我去修理他，因此我遇到被害人，‧‧，他叫喊強盜，‧‧
    我們並未搶他財物，押他上車」；「黃金剛及其女友、呂韜是我載來的，在車上
    呂韜有向黃金剛說要教訓丙○○，我是先停車，最後才到地下室，；黃金剛在地
下室要坐電梯時遇到丙○○，黃金剛與其女友一起打丙○○，我未加入打人，此
    時我才剛到地下室，不久丙○○就喊強盜‧‧‧」等語；於本院時先後辯稱；「
    我只是遇到呂韜等人順道載呂韜回家拜拜，‧‧‧我當時停車後到地下室電梯口
    要搭電梯，看到黃金剛及其女友與人拉扯，我問黃金剛為何與人拉扯，黃金剛說
    不干我的事不要管，後來我聽到有人喊抓強盜，我就自行走出地下室，要開車回
    家，後來黃金剛與其女友就跑來要我載他回家」、「我停車後剛從地下室車道下
    來，就看到黃金剛與其女友和林祐拉扯，互罵，林文佑沿車道跑上去，並喊強盜
    ，黃金剛與其女友往反方向跑掉，我就再沿車道轉身回去開車，後來黃金剛與其
    女友被人追趕，就搭上我的車叫我開車離去」等語，則被告辯詞前後不一，且觀
    之被告歷次辯解內容由原先知悉呂韜教訓被害人之計畫然僅在旁觀看，演變為至
    地下室車道見有衝突即返回停車處，其刻意淡化自身參與程度，避重就輕之意圖
    明顯可見，其辯詞真實性已堪存疑。況證人丁○○就追趕二名男性歹徒，其中一
    人駕車，搭載持刀之另一人離去之經過，業已詳細證述如前，參酌被告亦坦承案
    發當日確實曾駕駛車號Ｗ四—六四六七號車輛離去乙節，更足證被告確實曾參與
    上開妨害證人丙○○行動自由行為。雖被告另辯稱：證人丁○○可能誤認黃金剛
    之女友為其追趕之男性歹徒等語，然證人丁○○係追趕二名歹徒，且以被告所稱
    其係自行去停車，又自行返回停車處，黃金剛與其女友又如何能知悉趕至被告停
    車之處，要求被告載同離去，是被告乙○○上開辯詞，顯與事實不符，不足採信
    。至證人丁○○自承與歹徒接觸時間短暫，且非近距離正面面對，匆忙一瞥對歹
    徒面容本記憶不深，在警詢中又係以檔案照片指認，是縱因此指認錯誤或無法指
    認，亦難執此遽認證人丁○○之證詞不可採。
  (五)又被告乙○○、黃金剛及其綽號「阿麗」之女子與證人丙○○，均不相識，實無
    動機以上開強暴之方式剝奪證人丙○○之行動自由，且渠三人若無他人帶領告知
    ，顯亦無法得知證人丙○○之住家，更遑論能準備綑綁用膠帶，並準確地在地下
    室電梯口守候等待丙○○出現，佐以被告乙○○於偵查中已供述呂韜請託代為教
    訓證人丙○○乙節明確，故證人丙○○或礙於呂韜為其鄰居，或因個人隱私不願
    明說二人過節，然仍可認呂韜確對乙○○、黃金剛及其綽號「阿麗」之女子對證
    人丙○○妨害自由有參與謀議無疑。
  (六)綜上所述，本案事證明確，被告乙○○犯行堪已認定。
二、核被告乙○○所為，係犯刑法第三百零二條第一項之以強暴方法剝奪人之行動自
    由罪。被告與呂韜、黃金剛及綽號「阿麗」之真實年籍姓名不詳成年女子就上開
    犯行間，有犯意聯絡及行為分擔，均為共同正犯。又公訴人雖未於起訴法條中論
    及被告所涉之刑法第三百零二條第一項妨害自由罪，然因其於起訴事實中已敘明
    被告與其餘共犯綑綁並強押證人丙○○之妨害自由行為，又強盜時拘禁或綑綁被
    害人等行為，以便行劫，此項私行拘禁或以非法之方法剝奪人之行動自由行為，
    即為施用暴力，使人不能抗拒之實施行為，構成強盜行為之一部分，不另論妨害
    自由罪，是公訴人僅以刑法第三百三十條第一項之強盜罪嫌起訴被告，顯係認被
    告等妨害自由之犯行為強盜罪之實質上一罪之故（至本院認被告並不構成強盜罪
    理由，詳於後述），是被告上開妨害自由之犯行，仍為起訴效力所及，本院自應
    加以審理。爰審酌被告與呂韜、黃金剛及綽號「阿麗」之女子，共同以強暴方法
    剝奪他人之行動自由，造成證人丙○○身心嚴重受創，犯後又否認犯行，未見悔
    意，並考量被告犯罪動機、目的、參與程度及其智識程度等一切情狀，量處如主
    文所示之刑，並諭知易科罰金之折算標準。又未扣案之用以綑綁證人林文佑雙手
    及封住嘴巴所用膠帶二段及西瓜刀一把，既為被告乙○○等人犯為供本案犯罪所
    用之物，堪認應為渠等所有，又查無證據證明業已滅失，自均應依法予以宣告沒
    收。
三、公訴意旨另以：被告乙○○與呂韜、黃金剛及其女友先行謀議，共同基於強盜之
    故意，於右揭時地，由乙○○、黃金剛及其女友以要帶走證人丙○○為藉口，要
    強行押走丙○○，並綑綁丙○○，同時持預藏之西瓜刀抵住丙○○，以此強暴方
    式，致使不能抗拒，強盜丙○○口袋內之現金一萬三千元及汽車鑰匙，欲以車鑰
    匙開啟丙○○之賓士休旅車車門，然因無法發動車輛，復持西瓜刀強押林文佑至
    賓士車旁，要其配合發動車輛，因認被告乙○○涉犯刑法第三百三十條第一項之
    加重強盜罪嫌。按犯罪事實應依證據認定之，無證據不得推定其犯罪事實；不能
    證明被告犯罪者，應諭知無罪之判決，刑事訴訟法第一百五十四條第二項、第三
    百零一條第一項定有明文。認定不利於被告之事實，須依積極證據，苟積極證據
    不足為不利於被告事實之認定時，即應為有利於被告之認定，更不必有何有利之
    證據；且被告否認犯罪所持之辯解縱屬不能成立，仍非有積極證據足以證明其犯
    罪行為，不能遽為有罪之認定，最高法院三十年上字第八一六號判例可資參照。
    公訴人認定被告乙○○涉犯上開強盜犯行，無非以證人丙○○之證述為其論據。
    訊據被告乙○○堅決否認有何強盜證人林文佑之犯行，辯稱：伊並未強盜現金一
    萬三千元及汽車鑰匙等語，經查：證人丙○○於本院審理中明確證述：「當時我
    只確定歹徒有自我口袋中拿取鑰匙，要開我的賓士車押我出去，我起先以為歹徒
    是要財物，有說要給他們錢，但他們不為所動仍繼續押我，我並不知道是否是該
    二名歹徒搶走我口袋中的一萬三千元，是因事後清點財物，發現出門前口袋中有
    一萬三千元不翼而飛，且歹徒又有伸手進入我口袋拿取鑰匙，才認為一萬三千元
    是歹徒搶走的」等語，證人丙○○既無法確知一萬三千元是否為被告乙○○及黃
    金剛所取走，且證人丙○○自承其逃離案發現場至隨同警員返回現場期間已間隔
    有一段時間，則顯無積極證據證明被告乙○○及其共犯黃金剛、阿麗等確有強盜
    一萬三千元之行為。再共犯黃金剛雖有強取證人丙○○之鑰匙並試圖開啟丙○○
    車輛之行為，然觀之證人丙○○既曾表示要主動交付財物，被告乙○○等人卻未
    因此停止剝奪證人林文佑行動自由之行為，反執意將證人丙○○強押至賓士休旅
    車旁，並以取得之鑰匙意圖開啟賓士休旅車之犯罪經過，參酌被告乙○○於偵查
    中坦承渠等想教訓丙○○之犯罪動機，堪認被告等前開強取鑰匙欲開啟林文佑賓
    士車之行為，應係欲強押證人丙○○而剝奪其行動自由，而無為自己不法所有之
    意圖及強盜犯意，是本案並無積極證據證明被告乙○○有何加重強盜犯行，原應
    為無罪之諭知，然因公訴人認此部分與被告前開論罪科刑之妨害自由部分，有實
    質上一罪之關係，故不另為無罪之諭知。
據上論斷，應依刑事訴訟法第二百九十九條第一項前段，刑法第二十八條、第三百零
二條第一項、第四十一條第一項前段、第三十八條第一項第二款，罰金罰鍰提高標準
條例第一條前段、第二條，判決如主文。
本案經檢察官甲○○到庭執行職務。
中    華    民    國    九十三    年      八      月        二十七      日
                                  臺灣高雄地方法院刑事第十一庭
                                      審判長法  官  徐  美  麗
                                            法  官  高  增  泓
                                            法  官  陳  億  芳
右正本證明與原本無異。
如不服本判決，應於判決送達後十日內，向本院提出上訴狀。
                                            書記官  李  梅  芬
中    華    民    國    九十三    年      八      月        三十        日
附錄本判決論罪科刑適用法條
中華民國刑法第三百零二條
 (剝奪他人行動自由罪)
私行拘禁或以其他非法方法，剝奪人之行動自由者，處五年以下有期徒刑、拘役或三
百元以下罰金。
因而致人於死者，處無期徒刑或七年以上有期徒刑，致重傷者，處三年以上十年以下
有期徒刑。
第一項之未遂犯罰之。
